ACORDAO-COMPLETO-2532321

ACÓRDÃO 679/2022 ATA 11/2022 - PLENÁRIO

VISTOS, relatados e discutidos estes autos de representação formulada pelo empresário individual F.A.S. de Carvalho Serviços Técnicos Eireli noticiando irregularidades na condução do Pregão Eletrônico 442/2021, conduzido pela Superintendência Regional do Departamento Nacional de Infraestrutura de Transportes (DNIT) no estado do Pará, 
ACORDAM os Ministros do Tribunal de Contas da União, reunidos em sessão do Plenário, ante as razões expostas pelo relator, em:
9.1. com fulcro no art. 276, caput e § 1º, do Regimento Interno do TCU, referendar a medida cautelar adotada pelo relator por meio do despacho transcrito no relatório que precede este acórdão; e
9.2. dar ciência desta deliberação à representante e à Superintendência Regional do Departamento Nacional de Infraestrutura de Transportes no Estado do Pará.

Representação narrando irregularidades na condução de pregão eletrônico do DNIT para execução dos serviços de manutenção rodoviária da BR-155/PA.

3. Interessados/Responsáveis: não há.

13.1. Ministros presentes: Ana Arraes (Presidente), Walton Alencar Rodrigues, Benjamin Zymler (Relator), Augusto Nardes, Aroldo Cedraz, Bruno Dantas, Jorge Oliveira e Antonio Anastasia.
13.2. Ministros-Substitutos presentes: Augusto Sherman Cavalcanti, Marcos Bemquerer Costa, André Luís de Carvalho e Weder de Oliveira.

ACORDAO-COMPLETO-2557420

Acórdão 2290/2022 - Plenário

ACORDAO-COMPLETO-2544039

Acórdão 1720/2022 - Plenário

BENJAMIN ZYMLER

Adoto como relatório despacho por mim proferido nos presentes autos:
"Trata-se de representação formulada pelo empresário individual F.A.S. de Carvalho Serviços Técnicos Eireli noticiando irregularidades na condução do Pregão Eletrônico 442/2021, conduzido pela Superintendência Regional do Departamento Nacional de Infraestrutura de Transportes (DNIT) no estado do Pará. O certame em comento tem por objeto a execução dos serviços de manutenção rodoviária (conservação e recuperação) da BR-155/PA, em trecho com extensão de 93,70 Km.
2.	O valor estimado pela administração foi de R$ 106.920.087,81. Participaram do certame sete interessadas e a menor proposta foi apresentada pela Nacional Construção Civil Ltda. ao preço global de R$ 58.100.000,00. Contudo, a empresa foi inabilitada e não houve manifestação de interesse em recorrer. 
3.	A representante ficou classificada em segundo lugar, com proposta comercial de R$ 59.180.268,60, mas também foi inabilitada, sob a justificativa de que não teria comprovado as condições exigidas em edital. Mesmo tendo recorrido, a decisão foi mantida pelo pregoeiro e pela autoridade superior. 
4.	Convocada a terceira colocada (Ethos Engenharia de Infraestrutura S/A) , com proposta de R$ 83.447.094,52, sua documentação foi aceita. Pelo que consta dos autos, o certame foi homologado, o objeto foi adjudicado e o contrato foi assinado na última quarta-feira, dia 23/3/2022. A escolhida já vinha prestando serviços ao DNIT desde o ano de 2016 no mesmo trecho e mantinha contrato que estaria vigente até 24/8/2022. Tal informação consta do estudo técnico preliminar da atual contratação, conforme peça 9.
5.	Narra a representante que: i) sua desclassificação decorreu do descumprimento do item 6.1.1, alínea "a", do termo de referência e do item 9.11.3 do edital, ou seja, a empresa não teria comprovado a capacidade operacional (qualificação técnica) na conservação, e/ou na manutenção e/ou na restauração de rodovias com extensão mínima de 47 km; ii) não só comprovou a execução de serviços de mesmo caráter e de idêntica complexidade (atestados eram referentes a vias urbanas) , como apresentou quantitativo muito superior ao solicitado no edital (se tomadas as dimensões padrão das rodovias, a extensão executada seria de 98,89 km) ; e iii) a única diferença entre a execução de pavimentação em ruas e em rodovias é que nas ruas existem imóveis edificados ao longo de sua extensão e nas rodovias não, o que não impacta na pavimentação em si, sendo, portanto, serviços similares de complexidade tecnológica e operacional equivalentes, a teor do artigo 30, inciso III e § 3º, da Lei 8.666/1993 e do próprio item 6.1.1, letra "a", do edital. 
6.	A SeinfraRodoviaAviação analisou de forma perfunctória essas questões e propôs deferir o pedido de concessão de medida cautelar, sem oitiva prévia, para suspender os efeitos da homologação do Pregão 442/2021 e do decorrente Contrato 99/2022 até que o Tribunal delibere sobre o mérito da matéria ora em apreço; e realizar a oitiva do DNIT e da Ethos Engenharia de Infraestrutura S/A para que se manifestem em relação aos pressupostos da cautelar deferida, e também quanto à inabilitação indevida da empresa F.A.S. de Carvalho Serviços Técnicos Eireli. 
7.	Manifesto-me de acordo com a unidade técnica, cujos fundamentos incorporo como razões de decidir, sem prejuízo das considerações que passo a fazer. 
8.	De fato, os atestados referentes a serviços em trechos urbanos não poderiam ser desconsiderados pelo pregoeiro e pela autoridade superior, pois a complexidade é semelhante se comparada com a realização de serviços em rodovias. Ao longo da análise realizada pela unidade jurisdicionada, repetiu-se à exaustão que não haveria equivalência entre obras de pavimentação executadas em vias urbanas e aquelas realizadas em rodovias. A justificativa dada no recurso seria que "o controle tecnológico e especificações do serviço são distintos, em virtude do nível de solicitação e esforços [a] que o pavimento é submetido". 
9.	Em juízo perfunctório, não me parece adequada a fundamentação. A partir da planilha orçamentária, verifico que os itens mais relevantes são tapa-buraco com pintura de ligação, usinagem e aplicação de concreto asfáltico, base e sub-base de brita graduada, transporte de insumos em rodovia pavimentada, aquisição de cimento asfáltico de petróleo e emulsão asfáltica, e realização de remendos profundos. Como se percebe, são serviços comuns a rodovias e a vias urbanas.
10.	Em ambos os casos, os pavimentos são dimensionados, a grosso modo, em função da carga do eixo rodoviário e do fluxo de veículos estimados. Mesmo que haja variações nos projetos - o que ocorre até mesmo em rodovias -, o controle tecnológico é basicamente o mesmo. Deve-se determinar, por exemplo, a taxa de aplicação da imprimação e da pintura de ligação, o percentual de cimento asfáltico na mistura, a temperatura de aplicação do concreto betuminoso usinado a quente (CBUQ) , a espessura do revestimento, o grau de penetração, de ductilidade e de recuperação elástica do cimento asfáltico, a granulometria dos agregados, dentre outros. 
11.	Não desconheço que variam as condições em que os serviços são prestados. Em meio urbano, por exemplo, a interferência de tráfego tende a ser maior e as velocidades de transporte, menores. Contudo, a essência dos serviços é a mesma e independe do local em que são realizados. 
12.	Não vislumbro, ao menos em exame preliminar e antes de ouvir a unidade jurisdicionada e a empresa contratada, por que razão uma empresa com experiência em conservação, manutenção e restauração de pavimentos urbanos não consiga desempenhar as mesmas tarefas em rodovias. As operações tapa-buracos parecem semelhantes nesses dois ambientes.
13.	Presente a fumaça do bom direito, devo destacar também o perigo da demora. O contrato foi assinado há cinco dias, sendo que a ordem de serviços deve ser emitida em breve, se não tiver sido ainda. Em paralelo, a inabilitação da representante fez com que a previsão de gastos aumentasse em mais de R$ 24 milhões, de modo que, uma vez demonstrada a ilegalidade na conduta dos servidores do DNIT, o prejuízo irá se consumar ao longo da execução contratual. 
14.	Não vislumbro a presença do perigo da demora reverso, pois, como já mencionado, a autarquia mantém outro contrato administrativo com a mesma empresa contratada, com previsão de término em 24/8/2022. Essa circunstância me faz crer que não haverá descontinuidade dos serviços, nem prejudicará o funcionamento da BR-155/PA ou das atividades da unidade jurisdicionada.
15.	Ante o exposto:
15.1. 	conheço da presente representação, satisfeitos os requisitos de admissibilidade previstos nos artigos 235 e 237 do Regimento Interno do TCU;
15.2. 	defiro o pedido de concessão de medida cautelar, sem oitiva prévia, com fulcro no art. 276 do Regimento Interno/TCU, a fim de que a Superintendência Regional do DNIT no Pará suspenda os efeitos da homologação do Pregão 442/2021 e do decorrente Contrato 99/2022 até que o Tribunal delibere sobre o mérito da matéria ora em apreço, abstendo-se de iniciar ou de prosseguir com a execução do contrato e, consequentemente, de realizar medições dos serviços até a deliberação definitiva desta Corte; 
15.3.	determino a realização de oitiva do DNIT, com amparo no art. 276, § 3º, c/c art. 250, V, todos do Regimento Interno/TCU, para que, no prazo de quinze dias, se pronuncie em relação aos pressupostos da cautelar deferida, e também quanto à inabilitação indevida da empresa F.A.S. de Carvalho Serviços Técnicos Eireli, CNPJ 17.910.394/0001-18, no Pregão Eletrônico 442/2021,  com restrição ao caráter competitivo e ofensa aos princípios da isonomia, da legalidade, da competitividade e da razoabilidade, em desacordo com artigo 37, inciso XXI, da CF/88 e o artigo 3º, caput e § 1º, inciso I, da Lei 8.666/1993, em razão da:
15.3.1.		não demonstração dos motivos, tecnicamente fundamentados, que justifiquem a decisão pela inabilitação da referida empresa, sem o devido reconhecimento de sua capacidade operacional para as atividades de Conservação, Manutenção e Restauração de Rodovias, descritas no Edital 442/2021 (item 9.11.3) e no Termo de Referência (item 6.1.1.a) , quanto à:
15.3.1.1.	experiência na execução de serviço de mesmo caráter e de igual complexidade ou superior, para a qual não se identificou qualquer justificativa que demonstrasse que os serviços executados pela representante, comprovados por meio de atestados de execução de obras urbanas, não tivessem o mesmo caráter ou que tivessem complexidade inferior àqueles exigidos no edital, via planilha licitada;
15.3.1.2.	comprovação de que não haveria equivalência entre os serviços de obras de "conservação, manutenção e restauração" executados em "Rodovias" e aqueles executados em "Vias Urbanas", se existente a suposta diferenciação, esclarecendo-se que nada foi argumentado, fundamentadamente, quanto à complexidade, à logística, produtividade ou ao porte de equipamentos que poderiam trazer elementos de convicção para a inabilitação; e
15.4.	determino a realização de oitiva da sociedade empresária Ethos Engenharia de Infraestrutura S.A., nos termos do art. 276, § 3º, c/c art. 250, V, todos do Regimento Interno/TCU, vencedora do certame, para, no prazo de quinze dias, manifestar-se, caso queira, sobre os fatos constantes no subitem 15.3 retro e sobre os pressupostos da cautelar adotada.
16.	Deve-se encaminhar cópia deste despacho e da instrução de peça 14 ao DNIT e à empresa Ethos Engenharia de Infraestrutura S.A., como subsídio para responderem às oitivas."
É o relatório.

Ely Benevides de Sousa Neto (12502/OAB-PA) e Pollyanna Fernanda Mota de Queiroz Benevides (16107/OAB-PA), representando F. A. S. de Carvalho Serviços Técnicos Eireli.

Não atuou.

REPRESENTAÇÃO. PREGÃO ELETRÔNICO. MANUTENÇÃO DE TRECHOS DA BR-155/PA. INABILITAÇÃO DA REPRESENTANTE POR NÃO DEMONSTRAR EXPERIÊNCIA PRÉVIA EM SERVIÇOS DE COMPLEXIDADE SEMELHANTE OU SUPERIOR À EXIGIDA DO FUTURO CONTRATADO. INDÍCIOS DE IMPROCEDÊNCIA DOS ARGUMENTOS UTILIZADOS PELO PREGOEIRO. EXPERIÊNCIA EM MANUTENÇÃO DE VIAS URBANAS APARENTEMENTE EQUIVALENTE À MANUTENÇÃO DE RODOVIAS. PRESENÇA DOS PRESSUPOSTOS PARA A CONCESSÃO DE MEDIDA CAUTELAR. CONHECIMENTO. REFERENDO À SUSPENSÃO DEFERIDA PELO MINISTRO-RELATOR.

REPRESENTAÇÃO (REPR)

Secretaria de Fiscalização de Infraestrutura Rodoviária e de Aviação Civil (SeinfraRod).

Trata-se de representação formulada pelo empresário individual F.A.S. de Carvalho Serviços Técnicos Eireli noticiando irregularidades na condução do Pregão Eletrônico 442/2021, conduzido pela Superintendência Regional do Departamento Nacional de Infraestrutura de Transportes (DNIT) no estado do Pará. O certame em comento tem por objeto a execução dos serviços de manutenção rodoviária (conservação e recuperação) da BR-155/PA, em trecho com extensão de 93,70 km.
2.	O valor estimado pela administração foi de R$ 106.920.087,81. Participaram do certame sete interessadas, e a menor proposta foi apresentada pela Nacional Construção Civil Ltda. ao preço global de R$ 58.100.000,00. Contudo, a empresa foi inabilitada e não houve manifestação de interesse em recorrer. 
3.	A representante ficou classificada em segundo lugar, com proposta comercial de R$ 59.180.268,60, a qual também foi inabilitada, sob a justificativa de que não teria comprovado as condições exigidas em edital. Consta que a empresa não teria demonstrado a capacidade operacional (qualificação técnica) na conservação, e/ou na manutenção e/ou na restauração de rodovias com extensão mínima de 47 km. Houve a apresentação de recurso administrativo, o qual foi desprovido.
4.	Convocada, a terceira colocada (Ethos Engenharia de Infraestrutura S/A) , cuja proposta foi de R$ 83.447.094,52, teve sua documentação aceita. Pelo que consta dos autos, o certame foi homologado, o objeto foi adjudicado, e o contrato foi assinado na última quarta-feira, dia 23/3/2022. A escolhida, ademais, já estava prestando serviços ao DNIT, no mesmo trecho, desde o ano de 2016, e mantinha contrato que estaria vigente até 24/8/2022.
5.	A representante alegou que seus atestados teriam comprovado a experiência na prestação dos serviços exigidos, mas que, por se tratar de vias urbanas - e não rodovias -, teria sido inabilitada. Isso resultou na contratação de empresa com proposta comercial acima da sua em mais de R$ 24 milhões. 
6.	Em exame expedito, acolhi proposta da unidade técnica para suspender os efeitos da homologação do Pregão Eletrônico 442/2021 e do decorrente Contrato 99/2022 até que o Tribunal delibere sobre o mérito da matéria ora em apreço, abstendo-se de iniciar ou de prosseguir com a execução do contrato. Também determinei a oitiva do DNIT e da empresa contratada sobre os fatos ora em apreciação e sobre a existência dos pressupostos da cautelar deferida.  
7.	De fato, os itens mais relevantes da planilha referem-se a serviços comuns em rodovias e em vias urbanas, a exemplo do tapa-buraco com pintura de ligação e da usinagem e aplicação de concreto asfáltico. A meu ver, há indícios de que não haveria grandes diferenças na sua realização aptas a justificar o cerceamento da representante. 
8.	Em paralelo, entendi que, além da fumaça do bom direito, estaria caracterizado o perigo da demora, pois, confirmadas as irregularidades, a eliminação do empresário individual F.A.S. de Carvalho Serviços Técnicos Eireli implicaria a realização de despesas a maior em mais de R$ 24 milhões. 
9.	Por outro lado, não haveria o perigo da demora reverso, dado que a contratada já mantém, com vigência até 24/8/2022, outro ajuste com idêntica finalidade e para o mesmo trecho. Dito de outro modo, não vislumbrei riscos de interrupção dos serviços. 
10.	Ante o exposto, com amparo no disposto no art. 276, caput e § 1º, do Regimento Interno, voto por que o Tribunal adote a minuta de acórdão que ora submeto à consideração deste Colegiado.
TCU, Sala das Sessões, em 30 de março de 2022.
BENJAMIN ZYMLER 
Relator